【裁判字號】    98,上,20
【裁判日期】    980408
【裁判案由】    確認本票債權不存在等
【裁判全文】
臺灣高等法院臺中分院民事判決            98年度上字第20號
上  訴  人  乙○○
訴訟代理人  王有民律師
複 代 理人  陳瑾瑜律師
複 代 理人  洪主雯律師
被 上 訴人  甲○○
上列當事人間請求確認本票債權不存在事件，上訴人對於中華民
國97年10月31日臺灣台中地方法院96年度訴字第1228號第一審判
決提起上訴，本院於中華民國98年 3月25日言詞辯論終結，判決
如下：
    主  文
上訴駁回。
第二審訴訟費用由上訴人負擔。
    事實及理由
壹、聲明部分：
一、上訴人方面：(一)原判決廢棄。(二)上廢棄部分，確認被上訴人
    持有上訴人簽發票號0000000號、發票日期為民國96年2月12
    日、票面金額新台幣 （下同）1,700,000元之本票債權不存
    在。
二、被上訴人方面：駁回上訴。
貳、陳述及理由部分：
一、上訴人主張：被上訴人持有上訴人簽發， 票號0000000號、
    發票日期為民國96年2月12日、票面金額1,700,000元之本票
    債權（下稱系爭本票）一紙，並持向台灣台中地方法院（下
    稱台中地院）聲請裁定准予強制執行，經台中地院以96年度
    票字第7644號裁定准予強制執行。惟上訴人係遭訴外人丙○
    ○以恐嚇、脅迫之不法方式，在意思不自由之情形下所簽發
    ，上訴人自得撤銷發票行為之意思表示，爰以起訴狀繕本之
    送達為撤銷發票行為之意思表示。再本件被上訴人係惡意、
    無對價或以不相當之對價取得系爭本票，自不得享有票據上
    之權利，更不得持以聲請本票裁定，爰求為判決確認被上訴
    人持有上訴人所簽發之系爭本票債權不存在。
(二)、在本院補充陳述：
  1.按確認法律關係不存在之訴，如被告主張其法律關係存在時
    ，應由被告負舉證責任（最高法院四十二年台上字第一七○
    號判例參照）。次按本票固為無因證券，票據債務人不得以
    自己與發票人或執票人前手間所存在之抗辯事由，對抗執票
    人；惟於確認法律關係不存在之訴，如被告主張其法律關係
    存在，或原告僅否認被告於訴訟前所主張法律關係成立原因
    之事實，以求法律關係不成立之確認，應由被告就法律關係
    存在或法律關係成立原因之事實，負舉證之責（最高法院四
    十二年台上字第一七○號、二十年上字第七○九號判例意旨
    參照）。再按當事人主張有利於己之事實者，就其事實有舉
    證之責任，民事訴訟法第二百七十七條前段定有明文；又金
    錢借貸契約，屬要物契約，應由貸與人就交付金錢之事實負
    舉證之責（最高法院六十九年台上字第三五四六號判例要旨
    參照）。是本件上訴人對執票人提起確認本票債權不存在之
    訴，並提出基礎原因關係不存在之主張，揆諸前揭判例要旨
    所示，自應由執票人就本票債權存在或其基礎原因關係存在
    之積極事實，負舉證責任，而非強求上訴人就非屬其支配、
    舉證範圍之待證事項，即債權不存在之事實，加以舉證。
  2.原判決針對本件上訴人提起本訴訟所欲確認之本票債權不存
    在之事實，均一直僅命上訴人負舉證責任，而未依上揭最高
    法院所揭意旨，課予主張本件本票債權存在事實之被上訴人
    甲○○，就其所主張之積極事實負其舉證之責，尤其，被上
    訴人針對其取得系爭本票之債權原因，僅含混指稱其係因與
    證人丁○○轉讓泡沫紅茶店160萬元 以及借款20萬元，然卻
    提不出任何轉讓股份之書面憑證以及借款20萬元之證據，再
    渠等間是否確有合夥事實、合夥資金究為多少、退夥經清算
    後之價金是否確有160萬元等情， 均未見被上訴人舉證證明
    ，原審即逕行認定被上訴人取得系爭本票已有對價關係，且
    存有本票之債權關係云云，明顯違反上揭最高法院判例及裁
    判意旨所揭示之舉證責任分配原則。
  3.再者，原判決針對系爭本票之轉讓人即證人丙○○、丁○○
    間諸多相互矛盾之證言，未有察覺而仍採為對本件上訴人不
    利之認定依據，顯非適法。證人丙○○、丁○○均係以強暴
    、脅迫手段致令上訴人簽發系爭本票之加害人，此部分雖因
    上訴人疏未於遭受強暴脅迫後立即報警、且因遭強害現場根
    本不可能留有有利於上訴人之直接證據等節，而無法搜集充
    分之刑事證據，致遭台灣台中地檢署以證據不足為由將上開
    兩位加害人為不起訴處分。然刑事偵查結果，實不應影響民
    事案件對於本件事實經過之認定結果，蓋民、刑事案件對其
    犯罪事實及民事事實經過所要求之舉證責任，本即不相同，
    況依一般經驗法則即可知悉，若被害人係遭本件兩位加害人
    所強押走而簽本票，其二人自無主動承認犯行之理，至於現
    場之其餘共犯，因非上訴人所認識之人，且渠等皆為證人所
    帶去之人，豈有可能讓被害人留下任何有利於己之證據，而
    於事後對其提起告訴？故此顯然為無法由被害人證明被害經
    過之案件，根本不能期待由被害人負舉證之責，而理應自被
    上訴人之陳述，觀其是否符合常情、依一般經驗法責而為判
    斷之依據。
二、被上訴人則以：伊係自第三人處善意受讓系爭本票，兩造間
    就該本票之轉讓並非直接之前後手，上訴人應負發票人之絕
    對付款責任，故上訴人主張系爭本票債權不存在一節，並非
    可採。且上訴人就其遭訴外人丙○○脅迫而簽發系爭本票之
    主張，並未舉任何積極證據以實其說，故其主張，自不足採
    等語，資為抗辯。
三、上訴人主張被上訴人持有其簽發之系爭本票，向台中地院聲
    請裁定准予強制執行，經台中地院以96年度票字第7644號裁
    定准予強制執行之事實，為被上訴人所不爭，並有上開裁定
    影本一份在原法院卷為證（見台中地院96年度中簡字第3044
    號民事案卷第3、4頁），堪信為真。至於上訴人主張系爭本
    票係其受訴外人丙○○恐嚇、脅迫而簽發，且被上訴人係以
    惡意、無對價或以不相當之對價取得系爭本票，不得享有該
    本票之票據上權利，系爭本票債權對被上訴人並不存在等情
    ，則為被上訴人否認，並以前詞抗辯。是本件爭點為：(1)上
    訴人是否被恐嚇、脅迫簽發系爭本票？上訴人以起訴狀繕本
    之送達為撤銷發票行為之意思表示，是否生撤銷之效力？(2)
    被上訴人是否係惡意，無對價或以不相當之對價取得系爭本
    票？經查：
(一)、上訴人是否被恐嚇、脅迫簽發系爭本票？
  1.按確認法律關係之訴，非上訴人有即受確認判決之法律上利
    益者，不得提起之；確認證書真偽或為法律關係基礎事實存
    否之訴，亦同，民事訴訟法第247條第1項定有明文。又民事
    訴訟法第247條所謂即受確認判決之法律上利益， 須因法律
    關係之存否不明確，致上訴人在私法上之地位有受侵害之危
    險，而此項危險得以對於被上訴人之確認判決除去之者，始
    為存在（最高法院亦27年上字第316號 判例意旨參照）。本
    案上訴人果如因受恐嚇、脅迫而簽發系爭本票，則上訴人得
    撤銷其發票之意思表示，進而主張系爭本票債權不存在，從
    而，上訴人自有確認系爭本票債權不存在之確認利益，合先
    敘明。
  2.按當事人主張其意思表示係因被詐欺或脅迫而為之者，應就
    其被詐欺或被脅迫之事實，負舉證之責任，最高法院21年上
    字第2012號判例參照。本件上訴人主張其係被恐嚇、脅迫簽
    發系爭本票，既為被上訴人所否認，則揆諸上開判例意旨，
    自應由上訴人負舉證之責。經查，本件上訴人係提出戊○○
    出具之證明書一份（見原審卷第93頁）為證。惟查，上開證
    明書係記載：「本人戊○○於民國95年期間於乙○○先生公
    司認識丙○○先生，期間陸續向丙○○先生簽賭職棒，進而
    往來頻繁。95年 7月份更因本人公司資金調度問題向丙○○
    先生調借現金週轉。本人成立之堅志有限公司於95年 9月30
    日因無法調度而跳票進而倒閉。在這段期間，本人職棒簽賭
    部分開立無數即期支票於丙○○先生，跳票後還有三張面額
    約一百參拾萬元未給付丙○○先生。資金調度部分約有40萬
    元未償還。本人公司倒閉後因債務繁多，在處理期間丙○○
    先生曾帶人到本人公司載走工程用電線市價約100萬元 代為
    支付本人欠下之債務。這期間與丙○○先生之債務皆由本人
    與丙○○先生親自接洽，乙○○先生曾代為轉交支票給丙○
    ○，並無背書、或保證。現因丙○○先生與乙○○先生因本
    人債務進而引起糾紛，更因本人債務而遭受恐嚇而考量家人
    安全，故特立此書，茲此證明債務與乙○○先生無關．．」
    等語，惟證人戊○○在原審審理中到場結證稱：「（法官問
    ：為何寫這份聲明書？）戊○○答：當初主要是要幫原告（
    按即上訴人，下同）證明這筆錢與原告無關，係我欠丙○○
    的錢」、「（法官問：原告〔按指上訴人〕簽發系爭本票是
    否知情？）戊○○答：事後知道，我沒有與丙○○談」等語
    （見原審卷第53、54頁），足見上訴人簽發系爭本票時證人
    戊○○並未在場，故其出具之證明書記載上訴人遭受恐嚇等
    語，自非其親身見聞之事實，是戊○○之證言與所出具之上
    開證明書，均不能為上訴人係被恐嚇、脅迫而簽發系爭本票
    之有利證據。再證人丙○○雖證稱係其帶本票至泡沫紅茶店
    等語（見61頁），證人丁○○雖證稱本票係伊請友人AMY 買
    來等語（見原審卷第61頁），惟無論本票係由丙○○或丁○
    ○或友人到現場，均不足以推斷上訴人簽發系爭本票係遭
    恐嚇、脅迫所致，自難據為有利上訴人之證據。本院審酌上
    訴人使用之0000-000000號行動電話於96年2月12日之通聯記
    錄所示，上訴人曾於該日晚上10時49分對外撥打0000-00000
    0號行動電話，並於10時50分30秒收到自0000-000000號行動
    電話撥打來之電話，後者通話時間長達3分22秒之久 ，且各
    該發話及受話之基地台位址均在民權路361號12樓 頂樓一節
    ，有該通話記錄附上開偵查卷可查（見上開偵查案卷第20頁
    ），另上訴人在原審自陳：「（問：在泡沫紅茶店期間打電
    話給何人？）我女朋友打電話給我，．．」等語（見原審卷
    第51頁），足認上訴人在上開泡沫紅茶店時，係可自由使用
    行動電話與外界聯繫，若上訴人其時係遭丙○○等人恐嚇、
    脅迫，丙○○等人豈能讓上訴人與他人自由通話長達 3分多
    鐘之久？上訴人又豈會不利用接其女友電話之機會尋求救援
    ？均有違常情，是於本件上訴人未能舉其他積極證據證明係
    遭丙○○等人恐嚇、脅迫之前，自難遽以丙○○、丁○○之
    證詞有矛盾或不合理之處，認上訴人主張其被丙○○等人恐
    嚇、脅迫而簽發系爭本票等情為真。況依常理言，一般人若
    遭人恐嚇脅迫簽發票據，於脫離該現場後，雖難免因受驚嚇
    而無法馬上回復正常狀態或迅速報警處理，惟為尋求人身安
    全或免於日後發生票據債務糾紛難以理清，通常於身心稍為
    回復正常後，即會馬上報警備案處理，以利將來釐清票據責
    任問題，惟本件上訴人係於案發後近二個月即96年 4月11日
    下午 4時50分許始前往向警方報案一節，有台中市警察局第
    二分局受理刑事案件報案三聯單附在原審卷為佐（見同上中
    簡字第3044號案卷第 4頁），核與一般常情有違，自難遽以
    上訴人於案發後近二個月之報案資料，認上訴人之主張為真
    。末按，本院審酌上訴人在刑事案件偵訊中曾供稱在不知名
    之男子向其恐嚇、脅迫簽發系爭本票時，丙○○與丁○○在
    場均未置一詞等語（見台中地檢署96年度偵字第15108號 偵
    查卷96年8月23日訊問筆錄第2頁），在原審亦自陳：「．．
    ．本票不是丙○○拿出來的，剛開始是一個不認識的人叫我
    簽本票，丙○○當時沒有說話」等語（見原審卷第50頁），
    是於無其他積極事證情形下，自難僅憑上訴人之陳述遽認上
    訴人主張係遭恐嚇、脅迫而簽發系爭本票一節為真。
  3.再上訴人雖另主張系爭本票係擔保戊○○向丙○○所簽之職
    棒賭債，上訴人與丙○○間並無任何債務關係，賭債債務法
    律上係不法原因，上訴人自無簽發系爭本票之義務，可見上
    訴人係被強暴脅迫簽發系爭本票甚明云云。惟查，系爭本票
    係上訴人簽發後交付予丁○○一節，業據證人丙○○在原審
    證稱在卷（見原審卷第87頁），核與證人丁○○在原審證稱
    ：「協商之後，原告（按即上訴人，下同）要我給他一個月
    時間，當時債務協商之後大家同意由我保管，給原告一個月
    時間籌措款項償還，如果屆期原告無法清償，我即取得系爭
    本票權利，這是當時大家協商的共識」等語相符（見原審卷
    第60頁），本院審酌丁○○在原審證稱：「．．原本債務是
    二百一十萬元，後來以壹佰七十萬元達成協議，．．．．丙
    ○○有告訴我說屆期原告真的無法償還，要求我讓原告分期
    清償」等語（見原審卷第59頁），足認本件協商者為上訴人
    與丁○○之間之債權債務糾紛，是戊○○與丙○○間是否有
    簽賭職棒之債權債務糾紛，其債務是否不合法，與系爭本票
    無涉，上訴人據此主張其無簽發系爭本票之理由，係因遭丙
    ○○等人恐嚇、脅迫而簽發系爭本票，自屬無據，不足採信
    。
  4.綜上，上訴人所舉證據既未能證明其係遭恐嚇、脅迫而簽發
    系爭本票之事實為真，是上訴人以其係遭恐嚇、脅迫，在意
    思不自由情況下，簽發系爭本票為由，以本件起訴狀繕本之
    送達為撤銷簽發系爭本票之意思表示，自不生撤銷之效力。
(二)、被上訴人是否係惡意，無對價或以不相當之對價取得系爭本
    票？
    按「以惡意或有重大過失取得票據者，不得享有票據上之權
    利。無對價或以不相當之對價取得票據者，不得享有優於其
    前手之權利」，票據法第14條第1、2項分別定有明文。再按
    票據為無因證券，執票人本不負有證明關於給付原因之責任
    ，故上訴人主張被上訴人取得系爭本票係出於惡意，或無對
    價，或以不相對之對價取得，自應由上訴人負舉證證明之責
    任（最高法院著有64年台上字第1540號判例意旨參照）。再
    票據法第14條所謂以惡意取得票據者，不得享有票據上之權
    利，係指從無權處分人之手，受讓票據，於受讓當時有惡意
    之情形而言，如從有正當處分權人之手，受讓票據，係出於
    惡意時，亦僅生票據法第13條但書所規定，票據債務人得以
    自己與發票人或執票人之前手間所存人的抗辯之事由對抗執
    票人而已，尚不生執票人不得享有票據上權利之問題（最高
    法院67年臺上字第1862號判例意旨參照）。經查，本件因被
    上訴人原與丁○○共同經營「Ｔ吸坊」茶店，其後被上訴人
    將其股份以約160萬元 之代價轉讓予丁○○，嗣丁○○又陸
    續向被上訴人借款共約20萬元，故丁○○即將系爭本票交付
    被上訴人以為擔保，並約定若半個月後仍未清償，被上訴人
    即可行使系爭本票權利，以抵償丁○○積欠被上訴人之上開
    債務等情，業據被上訴人陳明在卷（見原審卷第70頁正面）
    ，核與證人丁○○在原審證述大致相符（見原審卷第70頁反
    面），是被上訴人取得系爭本票自非出於惡意、無對價或以
    不相當之對價。再系爭本票係上訴人所簽發之事實，業為上
    訴人所不爭執，上訴人就其所簽發之系爭本票本有處分權，
    上訴人將系爭本票交付丁○○後，丁○○再將之轉讓與被上
    訴人，即與票據法第14條所謂以惡意取得票據者，係指從無
    權處分人之手受讓票據情形不同，自無該條規定之適用。此
    外，上訴人復未能舉他證證明被上訴人係惡意、或無對價、
    以不相當對價取得系爭本票，是其主張被上訴人不得享有系
    爭本票票據上權利，亦無足採。
四、綜上所述，上訴人主張其係被恐嚇、脅迫簽發系爭本票，被
    上訴人係出於惡意，且係無對價或以不相當對價取得系爭本
    票，不得享有票據上權利等情，均非可採，既如前述。從而
    ，上訴人請求確認系爭本票債權不存在，自屬無據，不應准
    許。原審因而為上訴人敗訴判決，核無不合。上訴論旨指摘
    原判決不當，求予廢棄改判，為無理由，應予駁回。
五、本件事證已臻明確，兩造其餘攻擊防禦方法及舉證，經審酌
    後，認對判決結果不生影響，無庸一一論列，併此敘明。
據上論結，本件上訴為無理由，依民事訴訟法第449條第1項、第
78條，判決如主文。
中    華    民    國    98    年    4     月    8     日
                  民事第六庭    審判長法  官  袁再興
                                      法  官  盧江陽
                                      法  官  陳賢慧
以上正本係照原本作成。
如對本判決上訴，須於收受判決送達後20日內向本院提出上訴書
狀，其未表明上訴理由者，應於提出上訴後20日內向本院提出上
訴理由書（須按他造人數附具繕本）。
上訴時應提出委任律師為訴訟代理人之委任狀。具有民事訴訟法
第466條之1第1項但書或第2項之情形為訴訟代理人者，另應附具
律師及格證書及釋明委任人與受任人有該條項所定關係之釋明文
書影本。
                                      書記官  吳麗琴
中    華    民    國    98    年    4     月    9     日
                                                      Ｍ


司法院資訊處製作；財團法人民間司法改革基金會備份。
